ACORDAO-COMPLETO-2340559

ACÓRDÃO 2471/2019 ATA 7/2019 - PRIMEIRA CÂMARA

VISTOS, relatados e discutidos estes autos de tomada de contas especial instaurada pelo Fundo Nacional de Desenvolvimento da Educação (FNDE) em desfavor da Prefeitura Municipal de Buriti/MA, face a irregularidades verificadas na aplicação do Programa Nacional de Alimentação Escolar (Pnae) , no exercício de 2005,
ACORDAM os Ministros do Tribunal de Contas da União, reunidos em sessão da Primeira Câmara, ante as razões expostas pelo Relator, em:
9.1. 	considerar revel, para todos os efeitos, o Sr. Francisco Evandro Freitas Costa Mourão (CPF XXX.258.503-XX) , dando-se prosseguimento ao processo, com fundamento no art. 12, § 3º, da Lei 8.443/1992;
9.2. 	com fundamento nos arts. 1º, inciso I, 16, inciso III, alíneas “a” e “c” e 23, inciso III, da Lei 8.443/1992, julgar irregulares as contas do Sr. Francisco Evandro Freitas Costa Mourão (CPF XXX.258.503-XX) , condenando-o ao pagamento das quantias abaixo indicadas, fixando-lhe o prazo de quinze dias, a contar da notificação, para que comprove, perante este Tribunal, nos termos do art. 214, inciso III, alínea “a”, do Regimento Interno do TCU, o recolhimento da dívida aos cofres do Fundo Nacional de Desenvolvimento da Educação (FNDE) , atualizada monetariamente e acrescida dos juros de mora, calculados a partir das datas especificadas até a data da efetiva quitação do débito, na forma prevista na legislação em vigor:
                           TRIBUNAL DE CONTAS DA UNIÃO		TC Processo 027.511/2017-0
	VALOR ORIGINAL
	 DATA OCORRÊNCIA

	24.124,50
	12/05/2005

	28.951,20
	13/06/2005

	28.590,00
	07/07/2005

	28.591,20
	08/08/2005

	28.591,00
	13/12/2005

	720,00
	07/04/2005

	1.547,80
	08/08/2005

	1.440,00
	22/11/2005

	4.400,00
	29/12/2005

9.3. autorizar, desde logo, a cobrança judicial da dívida, caso não atendidas as notificações, nos termos do art. 28, inciso II, da Lei 8.443/92; e
9.4. encaminhar cópia desta deliberação ao Procurador-Chefe da Procuradoria da República no Estado do Maranhão, nos termos do § 3º do art. 16 da Lei 8.443/1992 c/c o § 7º do art. 209 do Regimento Interno do TCU, para adoção das medidas que entender cabíveis.

Tomada de contas especial instaurada pelo FNDE em desfavor da Prefeitura Municipal de Buriti/MA, face a irregularidades verificadas na aplicação do Programa Nacional de Alimentação Escolar (Pnae), relativo ao ensino fundamental, Pnae-creche e ao Pnae-quilombola.

Primeira Câmara

Prefeitura Municipal de Buriti/MA.

3. Interessados/Responsáveis:
3.1. Interessado: Fundo Nacional de Desenvolvimento da Educação (00.378.257/0001-81).
3.2. Responsável: Francisco Evandro Freitas Costa Mourão (XXX.258.503-XX).

13.1. Ministros presentes: Walton Alencar Rodrigues (Presidente), Bruno Dantas e Vital do Rêgo.
13.2. Ministro-Substituto convocado: Augusto Sherman Cavalcanti (Relator).
13.3. Ministro-Substituto presente: Weder de Oliveira.

AUGUSTO SHERMAN

Adoto, como relatório, excerto da instrução vazada à peça 10 destes autos, bem como excerto do Pronunciamento do titular da SecexCE (peça 12) , além do Parecer do MP/TCU (peça 13) :
“INTRODUÇÃO
1. Cuidam os autos de tomada de contas especial instaurada pelo Fundo Nacional de Desenvolvimento da Educação (FNDE) em desfavor da Prefeitura Municipal de Buriti/MA, face a irregularidades verificadas na aplicação do Programa Nacional de Alimentação Escolar (Pnae) , no valor de R$ 248.750,40 relativo ao ensino fundamental, R$ 6.336,00 referente ao Pnae-creche e R$ 4.400,00 relativo ao Pnae-quilombola (peça 2, p. 121-124) . 
HISTÓRICO 
2. Os recursos federais foram repassados ao município mediante as seguintes ordens bancárias:
Quadro 01 – Rol de ordens bancárias emitidas
	Pnae-Fundamental
	Pnae-Creche

	OB
	Valor (R$) 
	Data
	OB
	Valor (R$) 
	Data

	2005OB400379 2005OB400585 2005OB400702 2005OB400783 2005OB400849 2005OB400938 2005OB401037 2005OB401122 2005OB401219 
	24.126,00
24.126,00
28.951,20
28.591,20
28.591,20
28.591,20
28.591,20
28.591,20
28.591,20
	02/03/2005
05/05/2005
01/06/2005
01/07/2005
29/07/2005
27/08/2005
01/10/2005
01/11/2005
07/12/2005
	2005OB450037 2005OB450224 2005OB450277 2005OB450339 2005OB450387 2005OB450455 2005OB450535 2005OB450672 2005OB450746 
	720,00
720,00
720,00
720,00
720,00
720,00
720,00
720,00
720,00
	02/03/2005
05/05/2005
01/06/2005
01/07/2005
29/07/2005
27/08/2005
01/10/2005
01/11/2005
07/12/2005

	Total
	248.750,40
		Total
	6.480,00
	
	Pnae-quilombola

	OB
	Valor (R$) 
	Data

	2005OB488023
2005OB4888047
2005OB488073
2005OB488096
2005OB488113
2005OB488144
	1.000,00
680,00
680,00
680,00
680,00
680,00
	01/07/2005
29/07/2005
27/08/2005
01/10/2005
14/10/2005
07/12/2005

	Total
	4.400,00
	
3. O programa é de natureza continuada, renovando-se a cada término de exercício financeiro, portanto, o período do ajuste é anual.
4. Consta que a prestação de contas foi apresentada para análise, consoante ofício 027/2006, de 8/3/2006, por parte do exprefeito municipal, Sr. Francisco Evandro Freitas Costa Mourão (peça 25-26) , restando ausente o parecer do CAE (peça 2, p. 27) e o demonstrativo sintético anual da execução físico-financeira (peça 2, p. 36) , sendo que o primeiro documento foi encaminhado para exame (peça 2, p. 30) .
5. Em decorrência do cumprimento do plano nacional de auditoria do FNDE e solicitação da promotoria de justiça do Estado, foi realizada auditoria no município no período de 9 a 12/7/2007, objeto do relatório de auditoria 90/2007. Constatou-se a existência de diversas irregularidades na execução do programa (peça 2, p. 41-66) , notadamente a não apresentação parcial da documentação comprobatória de execução de despesa pública (peça 2, p. 68-82) .
6. Em 28/7/2014, foi emitido o parecer 313/2014 que propôs que fossem as contas julgadas regulares com ressalvas (peça 2, p. 113) .
7. Instaurada a competente tomadas de contas especial, foi elaborado o Relatório de TCE 138/2017, de 23/3/3017 (peça 2, p. 121-125) para apurar a responsabilidade do exgestor municipal, tendo-se concluído pela existência de prejuízo aos cofres públicos, na quantia de R$ 148.782,05, face à não aplicação dos recursos do convênio no mercado financeiro, ausência de documentação comprobatória de parte das despesas realizadas e não devolução do valor correspondente a 45 dias do Pnae-creche, no qual não foi servida a alimentação escolar (peça 2, p. 124) . 
8. Enviado os autos para exame da CGU, foi produzido o Relatório de Auditoria 836/2017 (peça 2, p. 132-135) , cuja conclusão apontou débito divergente da proposta da comissão de TCE, nos moldes constante do quadro a seguir:
Quadro 02 – Quantificação de débito - CGU
	Motivo
	Débito (R$) 
	Data

	Ausência de documentação comprobatória da despesa - pnae
	24.124,50
	12/05/2005

	Ausência de documentação comprobatória da despesa - pnae
	28.951,20
	13/06/2005

	Ausência de documentação comprobatória da despesa - pnae
	28.590,00
	07/07/2005

	Ausência de documentação comprobatória da despesa - pnae
	28.591,20
	08/08/2005

	Ausência de documentação comprobatória da despesa - pnae
	28.591,00
	13/12/2005

	Ausência de documentação comprobatória da despesa-pnae/creche
	720,00
	07/04/2005

	Ausência de documentação comprobatória da despesa-pnae/creche
	1.547,80
	08/08/2005

	Ausência de documentação comprobatória da despesa-pnae/creche
	1.440,00
	22/11/2005

	Ausência de documentação comprobatória da despesa-pnae quilombola
	4.400,00
	29/12/2005

	Total
	146.955,70
	
9. A continuação, foi emitido o Certificado de Auditoria (peça 2, p. 136) , o Parecer do Dirigente do Órgão de Controle Interno (peça 2, p. 138) e o Pronunciamento Ministerial (peça 2, p. 140) em pareceres coincidentes com a apreciação da CGU, ou seja, pela irregularidade das contas em referência ao valor apontado de R$ 146.955,70.
10. Em Pronunciamento da Unidade à peça 4, considerando a não comprovação da boa e regular aplicação dos recursos repassados pelo FNDE ao Município de Buriti/MA, por meio do Programa Nacional de Alimentação Escolar (Pnae) , no exercício de 2005, propôs-se a realização da citação do responsável Sr. Francisco Evandro Freitas Costa Mourão, em razão da não apresentação da documentação comprobatória de parte da execução de despesas realizadas no total de R$ 146.955,70.
EXAME TÉCNICO 
11. Citado pelo Ofício 1827/2018–TCU/SecexCE (peça 7) , o responsável Sr. Francisco Evandro Freitas Costa Mourão tomou ciência da citação (peça 9) , porém não apresentou as alegações de defesa, sendo, portanto, considerado revel, de acordo com o § 3º, do art. 12 da Lei 8.443/92.
12. Transcorrido o prazo regimental fixado e mantendo-se inerte o aludido responsável, impõe-se que seja considerado revel, dando-se prosseguimento ao processo, de acordo com o art. 12, § 3º, da Lei 8.443/1992.
13. Nos processos do TCU, a revelia não leva à presunção de que seriam verdadeiras todas as imputações levantadas contra os responsáveis, diferentemente do que ocorre no processo civil, em que a revelia do réu opera a presunção da verdade dos fatos narrados pelo autor. Dessa forma, a avaliação da responsabilidade do agente não pode prescindir da prova existente no processo ou para ele carreada.
14. Ao não apresentar sua defesa, o responsável deixou de produzir prova da regular aplicação dos recursos sob sua responsabilidade, em afronta às normas que impõem aos gestores públicos a obrigação legal de apresentar os documentos que demonstrem a correta utilização das verbas públicas, em observância ao contido no art. 93 do Decreto-lei 200/67: ‘Quem quer que utilize dinheiros públicos terá de justificar seu bom e regular emprego na conformidade das leis, regulamentos e normas emanadas das autoridades administrativas competentes.’
15. Configurada sua revelia frente à citação e à audiência deste Tribunal e inexistindo comprovação da boa e regular aplicação dos recursos transferidos, considerados os elementos existentes nos autos, não resta alternativa senão dar seguimento ao processo proferindo julgamento sobre os elementos até aqui presentes, que conduzem à irregularidade de suas contas.
16. Esse entendimento está amparado nos Acórdão 133/2015-TCU-Primeira Câmara, rel. BRUNO DANTAS; 2.455/2015-1ª Câmara, rel. BRUNO DANTAS; 3.604/2015-TCU-1ª Câmara, rel. BRUNO DANTAS; 5.070/2015-2ª Câmara, rel. ANDRÉ DE CARVALHO e 2.424/2015-TCU-Plenário, rel. BENJAMIN ZYMLER.
17. Compulsando-se os presentes autos, verifica-se que inexistem elementos que permitam concluir pela ocorrência de boa-fé ou de outros excludentes de culpabilidade na conduta do responsável na gestão dos recursos tratados na citação e no não cumprimento do prazo originalmente estipulado para prestação de contas tratado na audiência, razão pela qual propõe-se que suas contas sejam julgadas irregulares e que o mesmo seja condenado em débito, bem como que lhe seja aplicada a multa prevista no art. 57 da Lei 8.443/1992.
PROPOSTA DE ENCAMINHAMENTO
18. Ante o exposto, submetemos os autos à consideração superior com proposta de:
a) considerar revel, para todos os efeitos, o responsável Sr. Francisco Evandro Freitas Costa Mourão (CPF XXX.258.503-XX) , dando-se prosseguimento ao processo, com fundamento no art. 12, § 3º, da Lei 8.443/1992;
b) com fundamento nos arts. 1º, inciso I, 16, inciso III, alíneas ‘a’ e ‘c’ e 23, inciso III, da Lei 8.443/1992, julgar irregulares as contas do Sr. Francisco Evandro Freitas Costa Mourão (CPF XXX.258.503-XX) , condenando-o ao pagamento das quantias abaixo, fixando-lhe o prazo de quinze dias, a contar da notificação, para que comprove perante este Tribunal, nos termos do art. 214, inciso III, alínea ‘a’, do Regimento Interno do TCU, o recolhimento da dívida abaixo discriminada aos cofres do Fundo Nacional de Desenvolvimento da Educação (FNDE) , atualizada monetariamente e acrescida dos juros de mora, calculados a partir das datas especificadas até a data efetiva da quitação do débito, na forma prevista na legislação em vigor:
                          TRIBUNAL DE CONTAS DA UNIÃO		TC Processo 027.511/2017-0
	VALOR ORIGINAL
	 DATA OCORRÊNCIA

	24.124,50
	12/05/2005

	28.951,20
	13/06/2005

	28.590,00
	07/07/2005

	28.591,20
	08/08/2005

	28.591,00
	13/12/2005

	720,00
	07/04/2005

	1.547,80
	08/08/2005

	1.440,00
	22/11/2005

	4.400,00
	29/12/2005

 c) aplicar, com fundamento no art. 19, caput, da Lei 8.443/1992, ao Sr. Francisco Evandro Freitas Costa Mourão (CPF XXX.258.503-XX) , a multa prevista no art. 57 da Lei 8.443/1992, fixando-lhe o prazo de quinze dias, a contar da notificação, para que comprove, perante este Tribunal, nos termos do art. 25 da Lei 8.443/1992 c/c o art. 214, inciso III, alínea ‘a’, do Regimento Interno/TCU, o recolhimento da dívida aos cofres do Tesouro Nacional, atualizada monetariamente desde a data do Acórdão que vier a ser proferido, até a data do efetivo recolhimento, se for paga após o vencimento, na forma da legislação em vigor; 
d) autorizar, desde logo, a cobrança judicial da dívida, caso não atendidas as notificações, nos termos do art. 28, inciso II, da Lei 8.443/92;
e) autorizar, caso requerido e se o processo não tiver sido remetido para cobrança judicial, o parcelamento da dívida em até 36 (trinta e seis) parcelas mensais e consecutivas, nos termos do art. 26 da Lei 8.443/1992 c/c o art. 217 do RI/TCU, fixando-se o vencimento da primeira parcela em quinze dias, a contar do recebimento da notificação, e os das demais a cada 30 dias, devendo incidir sobre cada valor mensal os correspondentes acréscimos legais, na forma prevista na legislação em vigor, bem como esclarecer ao responsável que, em caso de parcelamento da dívida, a falta de pagamento de qualquer parcela importará no vencimento antecipado do saldo devedor (art. 217, § 2º, do RI/TCU) ;
f) encaminhar cópia da deliberação que vier a ser proferida, bem como do relatório e do voto que a fundamentarem, ao Procurador-Chefe da Procuradoria da República no Estado do Maranhão, nos termos do § 3º do art. 16 da Lei 8.443/1992 c/c o § 7º do art. 209 do Regimento Interno do TCU, para adoção das medidas que entender cabíveis.”.
2.	Adiante o Pronunciamento do titular da SecexCE (peça 12) , parcialmente divergente:
“Manifesto minha discordância apenas com a multa sugerida no item ‘C’ da proposta de encaminhamento, uma vez que, passados mais de dez anos entre o fato gerador e a citação do responsável, estaria prescrita a pretensão punitiva do TCU para a aplicação da penalidade.”.
3.	Enfim o Parecer do MP/TCU (peça 13) :
“À vista dos elementos constantes dos autos, manifestamo-nos de acordo com a proposta do Titular da Secex/CE (peça 12) , que divergiu da proposta do auditor (peça 10) apenas para deixar de propor a aplicação de multa, haja vista a ocorrência da prescrição da pretensão punitiva, conforme entendimento firmado no Acórdão 1441/2016-TCU-Plenário.
No mais, justifica-se a proposta no sentido de declarar revel e julgar irregulares as contas do responsável, com fundamento no art. 16, inciso III, alíneas ‘a’ e ‘c’, da Lei 8.443/92, condenando-o em valores débito e autorizando-se, desde logo, o recolhimento parcelado e a cobrança judicial da dívida.”.
	É o relatório.

não há.

Procurador Marinus Eduardo De Vries Marsico.

TOMADA DE CONTAS ESPECIAL. PNAE. NÃO COMPROVAÇÃO DA BOA E REGULAR APLICAÇÃO DOS RECURSOS. CITAÇÃO. REVELIA. CONTAS IRREGULARES. DÉBITO. PRESCRIÇÃO DA PRETENSÃO PUNITIVA. REMESSA AO MPU.

TOMADA DE CONTAS ESPECIAL (TCE)

Secretaria do TCU no Estado do Ceará (Sec-CE).

Cuidam os autos de tomada de contas especial instaurada pelo Fundo Nacional de Desenvolvimento da Educação (FNDE) inicialmente em desfavor da Prefeitura Municipal de Buriti/MA, face a irregularidades verificadas na aplicação do Programa Nacional de Alimentação Escolar (Pnae) , transferidos no exercício de 2005, assim distribuídos: ensino fundamental, R$ 248.750,40; Pnae-creche, R$ 6.336,00; e mais R$ 4.400,00 à conta do Pnae-quilombola (peça 2, p. 121-124) .
As contas foram prestadas, em 8/3/2006, pelo exprefeito municipal, Sr. Francisco Evandro Freitas Costa Mourão (peça 25-26) , restando pendente o demonstrativo sintético anual da execução físico-financeira (peça 2, p. 37) .
Em decorrência do cumprimento do plano nacional de auditoria do FNDE e de solicitação da promotoria de justiça do Estado, o ente repassador realizou auditoria no município, no período de 9 a 12/7/2007, tendo-se constatado irregularidades na execução do programa (peça 2, p. 41-66) , notadamente a não apresentação parcial da documentação comprobatória de execução de despesa pública dos recursos em questão (peça 2, p. 73-74) .
Com base nos achados da referida auditoria (peça 2, p. 113-114) , após ter notificado os responsáveis (peça 2, p. 104-107) , o FNDE instaurou o presente feito, dada a ausência de comprovação da execução de parte dos recursos repassados, não aplicação dos recursos do convênio no mercado financeiro e não devolução do valor correspondente a 45 dias do Pnae-creche, no qual não foi servida a alimentação escolar (peça 2, p. 124) . 
Já no âmbito do TCU, foi promovida a citação do Sr. Francisco Evandro Freitas Costa Mourão, exprefeito (gestões 2005-2008 e 2009-2012 – peça 2, p. 1) , pelo valor histórico de R$ 146.955,70, acatando-se retificação no valor do dano proposta pela CGU.
O exprefeito foi citado por meio do Ofício 1827/2018–TCU/SecexCE (peça 7) , no endereço que consta na base de dados da Receita Federal, consoante consulta efetuada por minha assessoria. No entanto, observo que, embora regularmente citado (peça 9) , o responsável não apresentou as alegações de defesa, sendo, portanto, considerado revel, de acordo com o § 3º do art. 12 da Lei 8.443/92.
A unidade técnica propõe, assim, julgar irregulares as presentes contas e condenar o gestor ao débito apurado. Quanto à aplicação da multa do art. 57 da Lei Orgânica, embora o Auditor Federal responsável pelo feito a tenha proposto, o titular da SecexCE dissentiu, entendendo ter ocorrido a prescrição da pretensão punitiva (Acórdão 1441/2016-TCU-Plenário) , tendo sido acompanhado pelo Parquet especial.
Acolho, com ajustes de forma, a proposta instrutória, adotando a respectiva análise técnica como razões de decidir.  
Partindo das constatações da auditoria realizada pelo FNDE, cujos apontamentos não foram justificados pelos responsáveis, inexistem nos autos comprovação da execução de despesa referente a R$ 146.955,70 dos valores repassados, assim distribuídos: Pnae-ensino fundamental, R$ 138.847,90; Pnae-creche, R$ 3.707,80; Pnae-quilombola, R$ 4.400,00.
A responsabilidade por tais valores deve recair sobre o gestor dos recursos à época, o exprefeito, Sr. Francisco Evandro Freitas Costa Mourão.
Quanto à prescrição da pretensão punitiva, acolho a sugestão do titular da SecexTCE, anuída pelo Parquet especial, pelo reconhecimento de ofício da prescrição da pretensão punitiva, dado que a determinação para a citação ocorreu apenas em 20/7/2018 (peça 4) e os recursos foram geridos no exercício de 2005.
Destarte, entendo que devem ser julgadas irregulares as contas do Sr. Francisco Evandro Freitas Costa Mourão, quanto aos recursos transferidos pelo FNDE no exercício de 2005 à conta do Pnae, condenando-o ao débito de R$ 146.955,70, em valores históricos, encaminhando o feito ao Ministério Público Federal, nos termos do § 3º do art. 16 da Lei 8.443/1992 c/c o § 7º do art. 209 do Regimento Interno do TCU.
Ante o exposto, manifesto-me por que o Tribunal aprove o acórdão que ora submeto à deliberação deste Colegiado.
TCU, Sala das Sessões Ministro Luciano Brandão Alves de Souza, em 19 de março de 2019.
AUGUSTO SHERMAN CAVALCANTI 
Relator